【裁判字號】    94,訴,134
【裁判日期】    950621
【裁判案由】    毒品危害防制條例
【裁判全文】
臺灣臺東地方法院刑事判決               94年度訴字第134號
公  訴  人  臺灣臺東地方法院檢察署檢察官
被      告  己○○
                    （現於臺灣臺北監獄臺北分監受刑中）
指定辯護人  公設辯護人  甲○○
被      告  丙○○
                    （現於臺灣臺東監獄受刑中）
指定辯護人  李百峰律師
上列被告因毒品危害防制條例案件，經檢察官提起公訴（94年度
偵字第2032號），本院判決如下：
    主  文
己○○販賣第二級毒品未遂，處有期徒刑參年拾月，扣案第二級
毒品安非他命（驗餘合計毛重零點捌伍壹捌公克）沒收銷燬之，
空包裝袋貳個沒收。
丙○○無罪。
    事  實
一、己○○因思及販賣第二級毒品安非他命有利可圖，竟基於意
    圖營利之犯意，將其自己之行動電話號碼0000000000留給丁○○，並向丁○○表示如有需要購買安非他命時，可以上揭
    號碼向其聯絡。嗣於民國91年2月24日14時許，丁○○因施
    用安非他命案件經警方查獲，丁○○乃配合警方查緝行動，
    撥打前揭行動電話予己○○，佯向其表示欲購買安非他命新
    台幣（下同）3,000元，己○○應允後遂於翌日凌晨0時30分
    許，由不知情之丙○○駕駛車牌號碼Ｅ7－5221號自用小客
    車搭載己○○，由知本往臺東方向行駛至臺東縣臺東市○○
    路○段與四川路路口之約定地點，丁○○在路邊直接交付3,0
    00元予己○○，己○○則由車內丟出2小包安非他命，經埋
    伏在場之警員欲上前逮捕時，己○○即向丙○○表示趕快走
    ，丙○○即迅速駕車駛往知本方向逃逸。
二、案經臺東縣警察局臺東分局報請臺灣臺東地方法院檢察署檢
    察官偵查起訴。
    理  由
壹、證據能力部分：
  一、被告己○○於91年4月15日警詢筆錄之自白，應不具證據
      能力：
    (一)按刑事訴訟之目的重在發見實體真實，其手段則應合法正
      當，以保障人權。依刑事訴訟法第229條至第231條之規定
      ，司法警察（官）固有調查犯罪嫌疑人犯罪情形及蒐集證
      據之職權，而得詢問犯罪嫌疑人，惟依86年12月19日修正
      公布之刑事訴訟法第95條規定：「訊問被告應先告知左列
      事項︰一、犯罪嫌疑及所犯所有罪名。罪名經告知後，認
      為應變更者，應再告知。二、得保持緘默，無須違背自己
      之意思而為陳述。三、得選任辯護人。四、得請求調查有
      利之證據。」，觀此規定，乃被告在刑事訴訟程序上應受
      告知之權利，旨在使被告得適切行使法律所賦予之防禦權
      ，兼顧實質的真實發現及程序之正義，以維護審判程序之
      公平。至違反本條規定時，雖依92年2月6日修正公布，於
      同年9月1日施行之同法第158之2條始規定：「違背第九十
      三條之一第二項、第一百條之三第一項之規定，所取得被
      告或犯罪嫌疑人之自白及其他不利之陳述，不得作為證據
      。但經證明其違背非出於惡意，且該自白或陳述係出於自
      由意志者，不在此限。檢察事務官、司法警察官或司法警
      察詢問受拘提、逮捕之被告或犯罪嫌疑人時，違反第九十
      五條第二款、第三款之規定者，準用前項規定。」，惟為
      求得人權保障及公共利益之均衡維護，於實施刑事訴訟程
      序之公務員因違背法定程序取得證據之情形，俾因個案之
      型態、情節、方法均有所差異，於個案權衡時，法院允宜
      斟酌：1.違背法定程序之情節；2.違背法定程序時之主觀
      意圖；3.侵害犯罪嫌疑人或被告權益之種類及輕重；4.犯
      罪所生之危險或實害；5.禁止使用證據對於預防將來違法
      取得證據之效果；6.偵審人員如依法定程序有無發現該證
      據之必然性；7.證據取得之違法對被告訴訟上防禦不利益
      之程度等各種情形，以為認定證據能力有無之標準，俾能
      兼顧理論與實際，而因應需要（刑事訴訟法第158條之4，
      92年修正立法理由，最高法院92年臺非字第177號判決參
      照）。
    (二)本件經本院依職權勘驗被告己○○於91年4月15日警詢筆
      錄之結果，該日之警詢筆錄一開始並無對被告己○○為權
      利事項之告知，本院爰依比例原則權衡輕重，審酌司法警
      察於看守所內製作筆錄時，並無之不能告知之情形，惟司
      法警察卻疏未告知，嚴重侵害被告防禦權之行使、被告犯
      罪所生之危害、禁止使用該證據對於抑制警察機關未能依
      法蒐證之效果等一切情狀，乃認被告己○○前開有瑕疵之
      警詢筆錄，實無認可其證據能力之必要。
  二、證人丁○○於警詢之陳述，應不具證據能力：
    (一)按『九十二年二月六日修正公布，並於同年九月一日施行
      之刑事訴訟法在訴訟程序方面作了大幅度之修正，其重點
      即為涉及證據之傳聞法則、其例外、交互詰問運作方式與
      共同被告之調查證據或辯論程序之分離、調查共同被告時
      ，證人程序之準用等重大變革。而立法者為因應此一變革
      ，乃於刑事訴訟法施行法訂定第七條之三，以為已繫屬各
      級法院之刑事案件，其審理跨越新舊刑事訴訟程序法領域
      時，應如何適用訴訟法之問題之過渡規定。該條明定：「
      中華民國九十二年一月十四日修正通過之刑事訴訟法施行
      前，已繫屬於各級法院之案件，其以後之訴訟程序，應依
      修正刑事訴訟法終結之。但修正刑事訴訟法施行前依法定
      程序進行之訴訟程序，其效力不受影響」。所謂依法定程
      序進行之訴訟程序「效力不受影響」，其立法理由謂：「
      ……但為避免程序之勞費，本諸舊程序用舊法，新程序始
      用新法之一般法則，各級法院於修正之刑事訴訟法施行前
      ，已依法踐行之訴訟程序（包含相關證據法則之適用），
      其效力不受影響。故而，對於提起上訴之案件，於修正刑
      事訴訟法施行前，原審法院就可得為證據之證據，已依法
      定程序調查者，其效力亦不受影響，……」是該條所稱「
      依法定程序進行之訴訟程序」，當指各級法院審理已繫屬
      之案件適用修正前之訴訟程序而言，自不包含警詢及偵查
      中之調查程序在內。故修法前第一、二審法院於審判期日
      適用修正前之刑事訴訟法及其相關之證據法則而辯論終結
      之案件，經上訴於上級審法院後新法修正公布施行，依前
      揭第七條之三但書之規定，因原審法院適用修正前之訴訟
      程序其效力不受影響，則上級審法院不得以原審法院之判
      決違背新法之規定，而指摘其判決違背法令。又各級法院
      於審理案件時，新法修正公布施行，則本諸舊程序用舊法
      ，新程序始用新法之一般法則，均應適用新法審理終結，
      在此情形，其中刑事訴訟法第一百五十九條至第一百五十
      九條之五所謂傳聞法則及其例外，當有其適用。故被告以
      外之人於審判外之言詞或書面陳述，除法律有規定者外，
      不得作為證據，從而警詢或偵查中之筆錄雖作成於修法前
      ，仍屬傳聞證據，並非依刑事訴訟法施行法第七條之三但
      書之規定，當然取得證據能力，仍應依刑事訴訟法第一百
      五十九條之一第二項、第一百五十九條之二、第一百五十
      九條之三、第一百五十九條之五之規定，以判斷其是否有
      證據能力』（最高法院94 年度台上字第5941號判決參照
      ）。
    (二)公訴人雖引用證人丁○○於警詢之陳述，惟辯護人已否認
      其證據能力，亦未見檢察官依刑事訴訟法第159條之2規定
      ，舉證證明何以證人丁○○於警詢中所述之情較諸審判中
      所述者更為可信，依前述說明，在無傳聞證據法定例外之
      情形，依刑事訴訟法第159條第1項規定，應認為無證據能
      力。
貳、認定犯罪事實所憑之證據及理由：
  一、前揭犯罪事實，業據證人丁○○於偵訊時證述：在91年2
      月24日向己○○購買毒品，在臺東市○○路○段及四川路
      交叉口等語，及本院審理時證述：因為己○○之前有留電
      話給我，說我如果要買毒品的話，可以打電話給他，我當
      時施用毒品被抓，當天是配合警方打電話給己○○等語綦
      詳。
  二、證人即本件埋伏警員乙○○、吳昌瑞於偵查及本院審理時
      均證稱：當時我們問丁○○要用什麼方式來抓他（即己○○），然後丁○○說我打電話給他，他就會送過來，所以
      他後來在我們警備隊打電話給己○○，後來丙○○開車載
      己○○過來後，並沒有下車交易，己○○一直叫丁○○快
      一點，待看到丁○○所交的3,000元沒有錯之後，己○○
      從車窗將毒品丟出來，己○○並向丙○○說快一點，當時
      我們就直接攔截，他們就開車往知本方向逃逸，他們開車
      很快，我們追不到他們等語明確。
  三、被告己○○坦承當日接到丁○○之電話時，身上剛好有安
      非他命，並且有將安非他命交給丁○○。
  四、扣案之白色晶體，經送鑑定結果，確屬甲基安非他命，純
      度約78.6﹪，有慈濟大學濫用藥物檢驗中心94年7月19日
      慈大藥字第94072809號函在卷可稽。
  五、卷附行動電話0000000000號之通聯紀錄。
  六、查販賣安非他命係違法行為，非可公然為之，亦無公定價
      格，容易分裝並增減份量，而每次買賣之價量，可能隨時
      依雙方關係深淺、資力、需求量及對行情之認知、來源是
      否充裕、查緝是否嚴緊、購買者被查獲時供述購買對象之
      可能風險之評估等，而異其標準，非可一概而論，從而販
      賣之利得，除被告坦承犯行或價量俱臻明確外，委難察得
      實情，惟販賣之人從價差或量差中牟利之方式雖異，其販
      賣行為在意圖營利則同一。本案被告雖否認販賣安非他命
      ，惟證人丁○○於本院審理已證稱：與己○○是朋友介紹
      的，交情沒有很深等語，則即令證人丁○○於本院審理時
      所證被告己○○確實有說要向別人調貨，但他叫我等之詞
      為真，惟被告己○○亦無可能甘冒重典而不求利之理，況
      除非係製造毒品者，否則販賣毒品者無論是大盤、中盤或
      小盤，本均須向其他販毒者購買，故被告己○○有營利之
      意圖，灼然至明。
  七、綜合上述各節相互佐證，證人丁○○所證述確有向被告己○○購買安非他命之事實無誤，本件事證明確，被告犯行
      足以認定。
參、對於被告己○○辯解的判斷：
  一、被告己○○否認犯行，辯稱：丁○○他有欠我3,000元，
      當天他打電話問我說我身上有無安非他命，因為我以前跟
      他借過安非他命用，他要要回去，我叫他錢要還給我，後
      來他說好他要還給我，並約我到台東中華路，我先到知本
      邱創猶處聊天，因為台東他比較熟，就由他開車載我去臺
      東買水果，回來時就跟丁○○拿錢，他就拿3,000元給我
      ，然後我就把毒品還給他等語。
  二、經查：
      (一)證人丁○○於本院審理時已證稱：並未向己○○借過錢
        ，是己○○擅自把我朋友借給我的本票拿去提示，己○○也沒有向我借過安非他命使用，反而是他給我使用等
        語，足證被告己○○之辯解已足懷疑。
      (二)況即令被告己○○之所稱丁○○確曾欠其3,000元，其
        欠丁○○安非他命為真，雙方儘可就各自債務部分先行
        抵銷，而無須冒著被警查獲之風險，於深夜凌晨時分，
        約在馬路上返還金錢及毒品之理。且如被告己○○確係
        要返還毒品，又何須頻頻催促丁○○，並於丁○○返還
        3,000元後，再將安他命丟於地上，增加旁人發現之機
        會，足證當日顯係先付錢，再交貨之情形無誤，則丁○○與己○○間，顯係購買安非他命之情形無誤，故被告
        己○○之上開辯解顯不可採信。
  三、另按刑事偵查技術上所謂之「釣魚」者，係指對於原已犯
      罪或具有犯罪故意之人，以設計引誘之方式，使其暴露犯
      罪事證，而加以逮捕或偵辦者而言，或稱機會提供型之誘
      捕偵查；而所謂「陷害教唆」者，則指行為人原不具犯罪
      之故意，純因司法警察之設計教唆，始萌生犯意，進而實
      施犯罪構成要件之行為者而言，亦稱犯意誘發型之誘捕偵
      查。前者純屬偵查犯罪技巧之範疇，並未違反憲法對於基
      本人權之保障，且於公共利益之維護有其必要性存在，故
      依此所蒐集之證據資料，原則上非無證據能力；而後者係
      以引誘或教唆犯罪之不正當手段，使原無犯罪故意之人因
      而萌生犯意而實施犯罪行為，再進而蒐集其犯罪之證據而
      予以逮捕偵辦，其手段顯然違反憲法對於基本人權之保障
      ，並已逾越偵查犯罪之必要程度，對於公共利益之維護並
      無意義，其因此所取得之證據資料，應不具有證據能力（
      最高法院93年度臺上字第5894號判決意旨參照）。查證人
      丁○○於本院審理時已證述：因為己○○之前有留電話給
      我，說我如果要買毒品的話，可以打電話給他等語，參以
      被告己○○於接到丁○○之電話後即能迅速攜帶毒品前往
      交易，足見被告己○○本有販賣安非他命行為之主觀犯意
      甚明，並非因接到丁○○之電話後始臨時萌生販賣安非他
      命之犯意，此不因本案判決未認定被告己○○先前亦有販
      賣毒品行為而有異，是本案實與「陷害教唆」之情形不符
      ，附此敘明。
肆、論罪科刑的理由：
  一、按被告為本案販賣毒品海洛因、安非他命犯行後，92年7
      月9日全部修正公布之毒品危害防制條例，於93年1月9日
      生效施行，該條例第4條第2項、第6項關於販賣第二級毒
      品，其修正前、後之刑度均屬相同，並未更異，依刑法第
      2條第1項前段規定，本件應適用新法論處，合先敘明。
  二、查施用毒品者係配合警方向被告偽稱欲再購買毒品，實際
      上其雖無購買毒品之真意，惟被告與施用毒品者聯絡後，
      既已依約攜帶毒品前往交易，其即有販賣毒品之故意，並
      已著手實施販賣毒品之行為，僅因購毒者無購買之真意，
      致未完成販賣該毒品之行為，惟仍應構成販賣毒品未遂罪
      （參見最高法院84年度臺覆字第181號判決、87年度臺上
      字第3206號判決、最高法院85年度第4次刑事庭會議決議
      ）。本件證人丁○○係因遭警方查獲後，經警授意下聯絡
      被告己○○出面販賣安非他命，被告己○○竟而攜帶安非
      他命前往交易，其雖有賣出之意，但證人丁○○並無買入
      毒品之真意，是雙方意思表示自無從為一致，被告之販賣
      行為，僅為未遂，故被告己○○所為，係犯毒品危害防制
      條例第4條第6項、第2項之販賣第二級毒品未遂罪，並依
      刑法第26條前段之規定減輕其刑。公訴人認被告己○○係
      販賣既遂，尚有未洽。
  三、爰審酌被告己○○販賣毒品安非他命，對社會安寧秩序及
      國人身體健康危害頗大、於本院審理時復未坦承犯行、足
      以認定之販賣次數1次，且屬未遂、雖未構成累犯但其素
      行非佳，有臺灣高等法院被告前案紀錄表可參及犯罪之動
      機、目的、手段、情節等一切情狀，量處如主文第1項所
      示之刑，以資懲儆。
  四、扣案之安非他命（驗餘淨重0.8518公克），為查獲之第二
      級毒品，不問屬於犯人與否，依毒品危害防制條例第18條
      第1項前段規定宣告沒收銷燬之，至鑑定時經取樣鑑驗耗
      用之毒品，因已不存在，則不再宣告沒收銷燬。扣案之用
      以包裝前開毒品安非他命之包裝塑膠袋2個（未秤重）係
      用於包裹毒品，防其裸露、潮濕，並便於攜帶，係被告己○○所有供其與販賣安非他命所用之物，應依同條例第19
      條第1項規定宣告沒收。又被告己○○與證人丁○○間，
      因雙方意思表示並非一致，被告己○○之販賣行為，僅為
      未遂，故被告己○○所取得3,000元之金錢，自非屬其犯
      本案犯罪所得之財物，不得宣告沒收，併此敘明。
伍、無罪部分：
  一、公訴意旨另以：被告己○○意圖牟取不法利益，於91年2
      月25日凌晨0時30分許，應丁○○之要約，由被告丙○○
      駕駛車牌號碼Ｅ7－5221號自用小客車上載己○○，由知
      本往臺東方向行駛至臺東縣臺東市○○路○段與四川路路
      口之約定地點，丁○○在路邊直接交付3,000元予己○○
      ，己○○由車內丟出二小包安非他命後，即迅速往知本方
      向逃逸，因認被告丙○○亦涉有違反毒品危害防制條例第
      4條第2項販賣第2級毒品罪嫌，並於本院審理時補充論告
      為構成刑法第30條第1項之幫助犯。
  二、按犯罪事實應依證據認定之，無證據不得推定其犯罪。又
      不能證明被告犯罪者，應諭知無罪之判決，刑事訴訟法第
      154條第2項、第301條第1項分別定有明文。所謂證據，係
      指足以認定被告確有犯罪行為之積極證據而言，該項證據
      自須適合於被告犯罪事實之認定，始得採為斷罪資料。苟
      積極證據不足為不利於被告事實之認定時，即應為有利於
      被告之認定，更不必有何有利之證據（最高法院29年上字
      第3105號、30年上字第816號判例意旨參照）。
  三、公訴人認被告丙○○涉犯前開幫助販賣第2級毒品罪嫌，
      無非係以被告丙○○自承駕車搭載被告己○○前往案發地
      點，及證人丁○○、乙○○、吳昌瑞之證述，及通聯紀錄
      、扣案之安非他命等為其論據。然訊之被告丙○○則矢口
      否認有前揭犯行，辯稱：伊僅係開車載被告己○○前往案
      發地點等語。
  四、經查：本件查獲當日，係被告己○○與被告丙○○原預定
      前往臺東市買水果，因被告己○○接獲丁○○之電話，丙○○始依己○○之指示前往臺東市○○路○段與四川路路
      口等情，業據被告己○○與丙○○供述無誤，互核並無出
      入之處，又證人丁○○於偵訊時已證稱：不認識丙○○，
      也沒有接觸過，事實上我並沒有看清楚是何人開車等情，
      ，而證人即被告己○○亦證稱：當時在中華路那邊交談時
      間很短，大約1、2分鐘，警察並沒有開警車，是開私人的
      車子，那時候我以為是別人，所以我就叫丙○○趕快走等
      語，核與證人即查獲警員乙○○、吳昌瑞於本院審理時所
      證，當時其2人均係便服，開私人車，及證人吳昌瑞於本
      院審理時所證：當時己○○將3,000元點收無誤後，然後
      就丟毒品給丁○○，當時己○○講了2次快一點，第1次是
      叫丁○○快一點拿錢，第2次是叫丙○○快點開車……從
      我的角度看不到己○○收錢後，有無將錢交給其他的人等
      語大致相符，則以案發時證人丁○○並未與丙○○接觸過
      ，丁○○與己○○之交易時間短暫，亦無證據證明己○○
      確有將3,000元轉交丙○○之情形下，在深夜時分時，丙○○突見有私人車輛接近，並在己○○催促下駕車駛離，
      尚難認有何不合理之處。又本件通聯紀錄及扣案毒品，亦
      難認被告丙○○確知悉本件販賣安非他命之行為，故公訴
      人前揭所述犯罪事實及所憑證據既無法證明其確有上開幫
      助販賣第二級毒品犯行，當不得遽為不利於被告丙○○之
      認定。揆諸首揭判例意旨及說明，即應就被告丙○○被訴
      幫助販賣第二級毒品部分為無罪之諭知。
陸、適用法律依據：
  一、刑事訴訟法第299條第1項前段、第301條第1項。
  二、毒品危害防制條例第4條第6項、第2項、第18條第1項前段
      、第19條第1項。
  三、刑法第11條前段、第2條第1項前段、第26條前段。
本案經檢察官戊○○到庭執行職務。
中    華    民    國    95    年    6     月    21    日
                  刑事第三庭  審判長法  官   黃建都
                                    法  官   黃珮茹
                                    法  官   陳君鳳
以上正本證明與原本無異。
如不服本判決，應於判決送達後10日內向本院提出上訴狀（須附
繕本）。
「切勿逕送上級法院」
                                    書記官   陳俊德
中    華    民    國    95    年    6     月    23    日
附記
毒品危害防制條例第4條
製造、運輸、販賣第一級毒品者，處死刑或無期徒刑；處無期徒
刑者，得併科新臺幣一千萬元以下罰金。
製造、運輸、販賣第二級毒品者，處無期徒刑或七年以上有期徒
刑，得併科新臺幣七百萬元以下罰金。
製造、運輸、販賣第三級毒品者，處五年以上有期徒刑，得併科
新臺幣五百萬元以下罰金。
製造、運輸、販賣第四級毒品者，處三年以上十年以下有期徒刑
，得併科新臺幣三百萬元以下罰金。
製造、運輸、販賣專供製造或施用毒品之器具者，處一年以上七
年以下有期徒刑，得併科新臺幣一百萬元以下罰金。
前五項之未遂犯罰之。


司法院資訊處製作；財團法人民間司法改革基金會備份。
